【裁判字號】    95,重訴,1340
【裁判日期】    951229
【裁判案由】    返還不當得利
【裁判全文】
臺灣臺北地方法院民事判決            95年度重訴字第1340號
原      告  乙○○
訴訟代理人  簡炎申律師
            林光彥律師
被      告  甲○○
訴訟代理人  徐秀鳳律師
上列當事人間請求返還不當得利事件，本院於九十五年十二月十
九日言詞辯論終結，判決如下：
    主  文
原告之訴及假執行之聲請均駁回。
訴訟費用由原告負擔。
    事實及理由
一、原告主張：
（一）原告與訴外人徐潔敏夫妻2人與被告及其妻訴外人蒲秋蟾
      結識多年素有往來，於民國78年間被告與蒲秋蟾2人向原
      告夫婦稱有適當之投資機會，略以：「渠與其友人，認位
      於新竹市香山區○○○○○段541地號等4筆山坡土地，原
      屬「新興乳業牧場股份有限公司」（下稱新興公司）所有
      ，可供興建別墅社區，前景可期，被告夫婦與其他友人共
      同合夥投資，其要求原告以同一條件參與合資購買，認購
      公司所有土地合計約11甲中之1甲，而按該土地比例登記
      股權而與被告夫婦等人合資共同合夥，取得該公司股權暨
      其所有土地，並進行開發」。並依其所提出投資計劃書，
      表示預計至81年地價會漲10倍以上，又稱1甲之最後利潤
      將可達新台幣（下同）1億元以上，惟稱除被告自已有投
      資該合夥外，因已有多人願投資該合夥，故原告等如擬投
      資，僅能投資1甲。而依該2份投資計劃，如認購1甲而參
      與合夥，應繳交比例股金即購買土地資金15,000,000 元
      ，以及該1甲部分應負擔之增值稅300,000元等，嗣被告夫
      婦最後通知原告夫妻稱1甲之賣價與增值稅等，合計共
      15,770,600元。
（二）原告夫妻因信賴被告多年之友誼，且被告再三保證其本人
      亦有以相同條件購買該土地，不會害原告等語，經確認被
      告亦有購買土地，即答應購買。但因資金不足，乃向被告
      甲○○夫妻陳明，渠2人則鼓勵原告向親友集資，而由原
      告1人代表出面與被告接洽，並出面擔任公司股東，其餘
      之人則屬原告之隱名股東。原告信之乃向親友集資，而陸
      續於78年11月8日起至80年12月27日止，共計分6次分以由
      原告或原告指示原告妻徐潔敏，依被告甲○○指示，匯交
      其指定之第三人張政義（亦為共同投資人）之帳戶，或交
      付支票予被告甲○○收受，以上均有單據可憑，其上均註
      明係與被告合資購買土地即明。
（三）原告依約定交付投資款1,000餘萬元後，被告始安排由律
      師出面見證下，並訂有「合資購買土地契約書」，被告甲
      ○○夫婦則以其子呂嘉芳名義投資），述明原告夫妻交付
      之資金係供與甲○○等人合夥，而占該合夥中相當1甲土
      地暨比例股權之投資額；由原告出面擔任股東。原告及背
      後代表之親友等投資人，原本對被告深信不疑；而被告甲
      ○○亦向原告報告取得公司股權，並辦理股權登記成為股
      東。其後原告即參與該公司營運。該公司嗣後經改名為高
      山青開發股份有限公司（以下簡稱高山青公司），被告此
      時則將原呂嘉芳名下股權分以其本人及子女名義登記。但
      因山坡地開發不易，故遲遲未完成開發。
（四）嗣後，原告曾多次風聞被告有虛報買價詐欺股東之情事，
      就此曾多次向被告質問，被告曾於88年1月27日稱係計算
      略有出入，承諾願先將1甲土地中之6分部分差價5,200,00
      0元退還原告，而立有書面乙紙可據。原告因無法證明確
      有詐欺之事，乃勉予同意。直至94年8月28日，因公司召
      開股東會，討論將土地交付其他公司合建開發乙案時，擔
      任公司負責人之張政義稱：「被告自始詐欺原告，將原本
      僅每甲買入價格約為6,000,000元之土地（暨比例股權）
      ，不實向原告等其他股東詐欺為每甲15,770,600元，而使
      當時不知情之原告多繳，被告則將差額侵吞入已；並稱被
      告所認購之土地暨股權，根本分毫未出，即係由向原告等
      股東詐欺之款項充作出資」云云。當時與會者尚有蒲秋蟾
      、股東何添佑、蔡卯生、賴滿堂、李春茂夫婦，及原告親
      友而實際出資之吳英黔等人均在場聽聞。
（五）嗣於94年11月27日取得原向新興公司購買之原始買賣契約
      ，確係每甲6,000,000元之價格所購買，且最後交易係以
      公司股權取得方式，亦不須繳交增值稅，足證被告有自始
      蓄意隱瞞，即有預謀詐欺原告之行為。就此，原告曾向被
      告要求退還差額9,770, 600元暨多年利息，但被告則未予
      置理。另高山青公司所有之土地業於94年9月19日已與訴
      外人訂立合作興建房屋契約將土地予以處分。併予述明。
      為此，原告主張被告其以詐欺之不當手段詐欺取得差額
      9,770,600元部分，原告得依民法179條、第184條第1項前
      段競合法律關係，請求被告返還該一差額，暨自最後1次
      取得款項之80年12月27日次日起，至清償日止按年息5％
      計算之遲延利息。
（六）訴之聲明：
    1.被告應給付原告9,300,600元，及自80年12月28日起至清
      償日止，按年息5％計算之利息。
    2.原告願供擔保，聲請宣告假執行。
二、被告則以：
（一）被告並無詐欺情事：
    1.本件原告主張被告預謀詐欺云云。惟查，原告前已據此提
      出刑事告訴，業經鈞院檢察署偵查終結後予以被告不起訴
      處分在案（95年度偵字第16545號，被證1），是被告絕無
      任何不法行為。
    2.系爭土地係76、77年間以訴外人張政義為首，邀被告及訴
      外人李春茂共3人合夥，由張政義出面向新興公司買受後
      ，再邀他人集資認購開發，就土地之認購言有轉售性質，
      故張政義以其經驗建議每甲作價15,000,000元，由上開3
      人各自找尋親友投資認購共同開發，故被告當初實係以提
      供獲利機會之立場邀原告投資。而關於系爭土地每甲作價
      15,000,000元，乃經原告評估可行，且除了原告，其餘經
      張政義、李春茂前來認購者，皆以相同之標準認購，迄未
      聞其他投資者異議。
    3.再按，被告邀原告前來認購系爭土地具有轉售性質，被告
      因而賺取其中每甲9,000,000之價差，實因該土地乃被告
      與張政義等3人合夥花費近2年之時間找尋，方覓得該合適
      開發之山坡地，期間3人可謂備極辛勞，尤其往後之開發
      更需耗費時日及勞力，張政義基於其之前買賣山坡地之經
      驗，並評估不動產之行情（按78年間台灣不動產飆漲，一
      日三市乃常有之事），遂建議每甲作價15,000,000元尋找
      其他投資者，如此不僅被告等3人已付出及未來需付出之
      勞力可獲得報償，各投資者亦仍有獲利之空間。故原告實
      乃單純之投資者，其權利義務與被告及張政義等3人已付
      出之辛勞相比完全不可等量齊觀，被告更不可能有所謂保
      證其出資額與被告相同之情事。
    4.目前該土地歷經被告等3人16年之努力，不僅在86年順利
      取得土地開發許可、89年取得雜項執照及93年成功變更為
      丙種建築用地（被證2、3、4），且於94年9月已與銘將開
      發股份有限公司（下稱銘將公司）簽訂合建契約，保障地
      主最低收入為900,000,000元，系爭土地總市價則約為390
      ,000,000 元，依此換算原告之土地持分市價亦高達34,00
      0, 000元，故原告此項投資確實獲利可期，豈有受騙遭詐
      欺可言？刑事另案不起訴處分書亦認：「…再該土地已於
      86年間取得土地開發許可、於89年間取得雜項執照，並於
      93年變更為丙種建築用地，進而於94年9月與銘將公司簽
      訂合建契約等情…足見被告確有努力開發上開土地，其向
      告訴人（即原告）收取之土地價金，應係賺取其應有利潤
      ，並無施用詐術或有何主觀不法所有意圖。」，益證被告
      確無詐欺之情，被告亦從未向伊擔保所謂獲利100,000,00
      0元以上。
（二）本件請求權均已罹於消滅時效：
    1.本件原告既主張被告於78年11月邀伊合資購買系爭土地，
      伊於78年至80年間已付土地價款15,770,600元云云，則迄
      今已顯逾10年之消滅時效，姑不論被告是否確有侵權行為
      ，本件請求權既已罹於時效，則原告請求被告負侵權行為
      損害賠償責任，顯屬無據。
    2.又原告請求被告返還不當得利乙節，經原告提出收據乙紙
      ，宣稱伊於80年12月27日交付被告最後1筆土地價款。惟
      細繹上開收據，其上載明該款項乃用於開發土地所需之部
      分規劃費用，與所謂土地價金顯屬二事，而原告最後付清
      土地價款乃在79年8月6日，是本件亦罹於不當得利請求權
      之15年消滅時效甚明。況本件土地持續開發，原告給付系
      爭土地價款之原因仍尚存在，被告亦無何不當得利可言。
（三）答辯聲明：
    1.原告之訴及假執行之聲請均駁回。
    2.被告願供擔保，聲請免為宣告假執行。
三、兩造不爭執事項：
  1.原告向被告買受坐落於新竹市香山區○○○○○段541弄地
    號土地1甲，買賣價金每甲為15,000,000元，原告業已繳交
    完畢。
  2.原告於79年8月1日簽訂合資購買土地契約，由出資人共同合
    資購買土地，並按各出資人之出資金額比例，取得持有公司
    土地，公司股份總數計1,000股，按各出資人出資購得土地
    面積之比例，折算持有公司股份數，原告因出資購得土地1
    甲，取得公司股份數為87股。
  3.原告所提之投資計畫書形式上不爭執，惟該計畫書乃訴外人
    張政義所提出。
  4.原告所提原證2之收據數紙為真正，其中開立日期為78年11
    月8日、11月14日、12月4日、79年8月6日乃本件土地價金收
    據，另日期為79年8月20日之260,000元為土地開發預備金收
    據，日期為80年12月27日之210,000元乃土地規劃費用收據
    。
  5.原證3至原證8形式真正均不爭執。
四、本院得心證之理由：
（一）被告未有不當得利：
    1.按無法律上之原因而受利益，致他人受損害者，應返還其
      利益。雖有法律上之原因，而其後已不存在者，亦同。民
      法第179條定有明文。經查，本件原告支付土地價款15,30
      0,600元係基於合資購買土地契約關係，原告並因而取得
      高山青公司之股份數，是原告給付系爭價款，屬於有法律
      上原因，而關於該合資購買土地契約迄今仍未經原告撤銷
      或解除，是原告給付土地價款之法律關係尚屬存在。
    2.再按因被詐欺或被脅迫而為意思表示者，表意人得撤銷其
      意思表示。前條之撤銷，應於發見詐欺或脅迫終止後，一
      年內為之。民法第92條第1項及第93條定有明文。本件原
      告主張受被告之詐欺而簽訂系爭合資購買土地契約，並支
      付超過1甲600萬元之土地價款，對於超過之部分已經為撤
      銷之意思表示，為被告所否認，而原告雖以被告所書立之
      協議書為據，主張確有為撤銷之表示，惟查，該協議書只
      記載被告願於高山青公司出售土地時，將原告多付之520
      萬元歸還予原告之旨，並未能證明原告有為撤銷之表示。
      且意思表示之撤銷，於單一意思表示時，不可能將該意思
      表示予以割裂而為部分之撤銷，是原告主張並未撤銷合資
      購買土地之意思表示，而是撤銷以超過1甲600萬元之價金
      購買土地部分之意思表示，顯屬無據，亦不生撤銷之效果
      。因原告給付合資購買土地價款之契約關係，並未經合法
      撤銷或解除，尚屬存在，自不符民法第179條不當得利之
      規定，則原告主張被告受有不當得利，洵屬無據，並不足
      採。
（二）原告因被告以1甲地價款1,500萬元之價格邀原告合資購買
      土地一事，對被告提出詐欺之告訴，業經本院地檢署檢察
      官於95年8月18日以95年度偵字第16545號不起訴處分（在
      卷可稽），該處分書中即記載：
    1.訴外人張政義於偵查中證稱：其於80年至87年間，擔任高
      山青公司負責人，該公司係土地開發公司，有從事新竹縣
      香山區○○段土地之開發；其於78年10月27日，以1甲600
      萬元之價格，向新興公司購買11.4555甲土地，其照原價
      分別轉賣3.4甲、4甲給被告及呂春茂，自己保留4.0555
      甲，當時有建議被告及呂春茂，得以每甲1500萬元售出，
      因該山坡地可以變成較好之建地，嗣後於86年12月17日，
      該山坡地已順利取得開發許可；其本身亦有找同學何天佑
      投資1.8甲，價金為2700萬元，等於1甲1500萬元；而目前
      該土地市價高達6000萬元（1坪2萬元，1甲地有3000坪）
      等語。顯見被告於79年8月1日以1甲土地1,500萬元之價格
      ，邀原告合資購買土地，屬於購買土地成本，包含利潤之
      計算而為移轉，難謂有何詐欺行為。
   ２、被告於取得原告給付之價款後，確有將土地出資款項匯
       予原始買主張政義，而原告亦業已成為高山青公司股東
       ，依法享有股東權利等情，亦有高山青公司股東名簿乙
       份在卷足按；再該土地已於86年間取得土地開發許可，
       於89年間取得雜項執照，並於93年間變更為丙種建築用
       地，進而於94年9月，與銘將開發股份有限公司簽訂合建
       契約等情，亦有新竹市政府核發之土地開發許可、新竹
       市政府工務局核發之土地雜項執照函、新竹市政府同意
       變更土地為丙種建築用地函、合作興建房屋契約書各乙
       份在該卷可稽，足見被告確有努力開發上開土地，其向
       原告收取之土地價金，應係賺取其應有利潤，並無施用
       詐術。
     3.稽諸上情，被告以超過1甲600萬元之金額邀原告合資購
       買土地，應屬轉售土地之性質，基於被告與訴外人張政
       義等3位合夥人花費時間尋找合適開發之山坡地，並一一
       規劃開發等事宜，其所付出之勞力及努力，於轉售土地
       時加計獲利之數額，尚屬合法賺取利潤之行為，無涉詐
       欺。除此以外，原告復未提出其他證據足資證明被告有
       何具體詐欺行為存在，則原告主張被告有侵權行為，並
       請求被告應負賠償之責，即屬無據，為無理由。
（三）按請求權，因十五年間不行使而消滅。時效完成後，債務
      人得拒絕給付。民法第125條及第144條第1項定有明文。
      又因侵權行為所生之損害賠償請求權，自請求權人知有損
      害及賠償義務人時起，2年間不行使而消滅。自有侵權行
      為時起，逾10年者亦同。民法第197條亦有明文。經查，
      本件原告係於79年8月1日簽訂合資購買土地契約，最後付
      清土地價款之時間係在79年8月6日，迄至原告提起本件訴
      訟（即95年10月20日）時，顯已逾上述15年及10年之時效
      期間，依上揭規定所示，原告因民法不當得利之規定，所
      生之返還利益請求權，及依民法侵權行為規定所生之損害
      賠償請求權，均已經時效完成而消滅，被告拒絕給付，自
      屬有據。
五、綜上所述，本件被告並未有無法律上原因，受有利益，亦無
    侵權行為存在，則原告訴請被告應返還不當得利及請求被告
    損害賠償，即屬無據，為無理由。又原告因不當得利之規定
    ，所生之返還利益請求權，及侵權行為所生之損害賠償請求
    權，均已經時效完成而消滅，被告拒絕給付，依法有據，原
    告訴請賠償，即無理由，自應駁回。原告既受敗訴判決，其
    假執行之聲請即失所依據，應併予駁回。
六、兩造其餘之攻擊或防禦方法及未經援用之證據，經本院斟酌
    後，認為均不足以影響本判決之結果，自無逐一詳予論駁之
    必要，併此敘明。
七、結論：
    本件原告之訴為無理由，依民事訴訟法第78條，判決如主文
    。
中    華    民    國    95    年    12    月    29    日
                    民事第五庭法      官  陶亞琴
以上正本係照原本作成
如對本判決上訴，須於判決送達後20日內向本院提出上訴狀
中    華    民    國    96    年    1     月    3     日
                              法院書記官  吳芳玉


司法院資訊處製作；財團法人民間司法改革基金會備份。
